【裁判字號】    90,易,1039
【裁判日期】    900410
【裁判案由】    偽造文書
【裁判全文】
臺灣板橋地方法院刑事判決                          九十年度易字第一０三九號
    公  訴  人  臺灣板橋地方法院檢察署檢察官
    被      告  甲○○
    選任辯護人  黃良池
右列被告因偽造文書案件，經檢察官提起公訴（八十九年度偵字第一０三二六號），
本院判決如左：
    主    文
甲○○商業負責人，以明知為不實之事項，而填製會計憑證，處有期徒刑肆月，如易
科罰金，以參佰元折算壹日。緩刑貳年。
    事    實
一、甲○○係設在台北縣新莊市○○路○段一四九巷二一弄十六號三樓「銓太電視電
    纜股份有限公司」（以下簡稱銓太公司）負責人，係商業會計法所規定之商業負
    責人及從事業務之人。甲○○明知如附表所示八人於民國（下同）八十八年度並
    未在銓太公司任職及領取薪資，竟為逃漏銓太公司營利事業所得稅，基於明知不
    實事項而填製會計憑證、行使業務上登載不實文書之犯意，於八十九年一月間，
    透過（０二）00000000號室內電話及000000000號行動電話向
    年籍姓名不詳之潘姓成年男子，以每一人頭戶新台幣（下同）五千元代價，購買
    如附表所示八人之年籍身分資料，並於同年一月間某日，指示不知情之公司會計
    李佩姍，在其業務上所做成之八十八年一月至九月份之如附表所示八人員工薪資
    表內，虛偽登載如附表所示八人任職於銓太公司並於八十八年度一至九月份各向
    銓太公司領有薪資十七萬五千元之不實事項（因該等薪資清冊上並無領款人簽章
    欄，亦無偽造如附表所示八人簽名具領款項，故無構成偽造私文書罪），虛列為
    銓太公司之成本支出。經其不知情之妻李寶蓮彙整，由甲○○審查無誤後，交予
    不知情之廖林明月會計師依照前開虛列之薪資清冊代為填製附隨於甲○○業務上
    所製作之文書即銓太公司八十八年度四聯式「各類所得扣繳暨免扣繳憑單」（以
    下簡稱扣繳憑單）會計憑證後，由不知情廖林明月於八十九年一月三十一日持上
    開甲○○業務上製作不實具有會計憑證性質之員工薪資表及四聯式扣繳憑單中之
    存查聯等文書，以多媒體申報之方式，代甲○○向財政部臺灣省北區國稅局新莊
    稽徵所申報銓太公司八十八年度營利事業所得稅，而行使業務上登載不實文書，
    足生損害於如附表所示之人及稅捐稽徵機關稅捐課徵之正確性。至於廖林明月所
    製作之四聯式扣繳憑單之其餘三聯則交回銓太公司，由該公司自行寄交如附表所
    示之人收執。嗣經附表編號二所示乙○○收受前開銓太公司所出具之扣繳憑單後
    ，發覺有異，向銓太公司反應，銓太公司始於八十九年二月二十五日向稅捐機關
    申請更正註銷前開附表所示八人之申報資料，是銓太公司就此部分申報上未生逃
    漏營利事業所得稅之結果。
二、案經乙○○訴由台北縣警察局新莊分局報請台灣板橋地方法院檢察署檢察官偵查
    起訴。
    理  由
一、右揭事實業據被告林正忠於警訊及偵、審中坦承不諱，其陳稱：「更正前之資料
    是向潘先生購買年籍資料後申報，更正前的八個人確實未曾在公司裡工作過，我
    於八十九年一月中旬以電話與潘姓男子聯絡，以每一人五千元之代價，在我們公
    司交付資料及價金，我共買了上開八人的資料，事後就自行填具他們的薪資所得
    交由不知情的會計填寫報稅資料後，以此資料向稅捐機關申報，之後我心中覺得
    不安，才另行發文更正上開資料，我們確實曾答覆告訴人稱資料是潘先生所提供
    的」等語可稽（見偵卷第二十九頁反面、第三十頁正面），核與告訴人乙○○於
    警訊中指訴情節相符，其指稱：「我的身分被位於台北縣新莊市○○路○段一四
    九巷二十一弄十六號三樓的銓太電線電纜股份有限公司冒用，且冒用於薪資扣繳
    憑單，有損害我本人信用及生活，我不曾在這家公司上班或打工，（問：你有何
    證據證明銓太公司冒用你身分辦理薪資所得？）我有接到『各類所得扣繳暨免扣
    繳憑單』及該公司道歉啟事」等語綦詳（見偵卷第五頁正面及反面）。復據證人
    李佩姍、李寶蓮分別於偵查中證述屬實（見偵卷第五十六頁正面、第二十九頁反
    面）。再者，證人即負責銓太公司報稅業務之廖林明月亦於偵查中到庭結證證稱
    ：「被告甲○○公司委託我的公司幫其報稅已有好幾年了，（問：你們幫被告公
    司申報的流程？）由被告將薪資明細交付我們，我再據此製作扣繳憑單向稅務機
    關申報。之後被告要求我更正，我則另為其辦理更正，並未影響到當年報稅之正
    確性，申報完成後，扣繳憑單我都交由被告公司自行處理。」等語在卷（見偵卷
    第五十九頁反面）。此外，復有被告虛報之銓太公司薪資清冊影本、銓太公司八
    十九年二月十八日之道歉啟事影本、乙○○所寄台中法院郵局第八一二三號存證
    信函、財政部台灣省北區國稅局新莊稽徵所八十九年七月十四日北區國稅新莊資
    字第八九０００五三七七０號函覆之更正後「各類所得扣繳暨免扣繳憑單申報書
    」影本、更正前以多媒體申報方式之「各類所得扣繳暨免扣繳憑單」影本、「各
    類所得資料申報書」影本、「各類所得扣繳暨免扣繳憑單」更正資料影本、財政
    部台灣省北區國稅局新莊稽徵所八十九年三月十五日北區國稅新莊資字第八九０
    ０００二二一九號函所附之更正通知書影本、更正前「各類所得扣繳暨免扣繳憑
    單申報書」影本各乙份在卷可稽。本件事證明確，被告犯行洵堪認定。
二、按營利事業填製薪資表及填報扣繳憑單，均係附隨其業務而製作，不得謂非業務
    上所掌之文書，此薪資表、扣繳憑單內容如有不實，而足生損害於公眾或他人，
    本係犯有刑法第二百十五條之業務上登載不實文書罪，惟上開薪資表、扣繳憑單
    均屬會計憑證之一種，如以不實事項填製之，復犯有商業會計法第七十一條第一
    款之製作不實會計憑證罪，然按該罪原即含有業務上登載不實之本質，故如犯該
    罪即不應再論以刑法第二百十五條之業務上登載不實文書罪（參見最高法院八十
    七年度台上字第一一號刑事判決意旨）。核被告甲○○所為，係犯刑法第二百十
    六條、第二百十五條行使業務上登載不實文書罪及商業會計法第七十一條第一款
    填載不實會計憑證罪。被告利用不知情會計人員李佩姍在薪資清冊上為不實登載
    、及利用不知情會計師廖林明月填製不實扣繳憑單並向稅捐機關申報銓太公司之
    營利事業所得稅而行使前開業務上登載不實扣繳憑單、薪資清冊文書，均為間接
    正犯。其業務上登載不實文書之低度行為，應為行使之高度行為所吸收，不另論
    罪。公訴人就被告行使不實之會計憑證部分，雖未論及刑法第二百十六條行使業
    務上登載不實文書罪，惟於事實欄已明確記載被告委託會計師事務所以上開不實
    之會計憑證向稅捐主管機關報稅之事實，本院自應予以審究。被告利用不知情會
    計人員李佩姍以一行為同時於薪資清冊上登載如附表所示八人之不實文書、及利
    用不知情會計師廖林明月以一行為同時填製如附表所示八人之不實扣繳憑單會計
    憑證、及以一行為同時向稅捐稽徵機關行使如附表所示八人之業務上登載不實扣
    繳憑單、薪資清冊文書，各為同種想像競合犯，各應從一重處斷。其所犯行使業
    務登載不實文書罪與填製不實會計憑證罪間，有方法結果之牽連關係，應從一重
    填製不實會計憑證罪論處。爰審酌被告甲○○並無犯罪紀錄、素行良好、侵害被
    害人之人數、對被害人所造成之損害、犯後均坦承，並業向被害人道歉暨向稅捐
    機關申請更正註銷，及其犯罪動機、目的、手段等一切情狀，量處如主文所示之
    刑，並諭知易科罰金之折算標準。查被告行為後，刑法第四十一條，業於九十年
    一月十日公布修正，於同年月十二日生效，該法第四十一條第一項前段將得易科
    罰金之範圍由「犯最重本刑為三年以下有期徒刑以下之刑之罪」修正擴大為「犯
    最重本刑為五年以下有期徒刑以下之刑之罪」，更有利於被告，應依刑法第二條
    第一項前段規定，適用裁判時之法律即九十年一月十日公布修正之刑法第四十一
    條第一項前段規定。末以，被告前未曾受有期徒刑以上刑之宣告，有臺灣高等法
    院檢察署刑案紀錄簡覆表一份在卷可按，其因一時失慮，致犯刑章，其歷經此次
    偵審程序併科刑判決後，當已知所謹慎，信無再犯之虞，是本院認對其前開宣告
    之刑，以暫不執行為適當，爰併宣告緩刑二年，以啟自新。
四、至於被告製作不實會計憑證四聯式扣繳憑單八份，其中之存查聯業已送交稅捐稽
    徵機關存查，其餘三聯，業經寄交如附表所示之人，均已非屬被告所有之物，且
    非違禁物，爰不諭知沒收。另銓太公司八十八年度薪資清冊部分，係銓太公司所
    有之物，非被告所有，且薪資清冊之內容僅有如附表所示八人部分之薪資記載不
    實，其餘之員工薪資記載均為真正，故亦非專供被告犯罪所用，亦不予諭知沒收
    ，附此敘明。
據上論斷，應依刑事訴訟法第二百九十九條第一項前段，商業會計法第七十一條第一
款，刑法第十一條前段、第二百十六條、第二百十五條、第五十五條、第二條第一項
前段、第七十四條第一款、修正後第四十一條第一項前段，罰金罰鍰高標準條例第一
條前段、第二條，判決如主文。
本案經檢察官洪清秀到庭執行職務
中      華      民      國    九十      年      四      月      十      日
                                        臺灣板橋地方法院刑事第五庭
                                            法  官 陳  翠  琪
右正本證明與原本無異。
如不服本判決，應於判決送達後十日內向本院提出上訴狀（應附繕本） ，上訴於
臺灣高等法院。
                                            書記官 曹  秋  冬
中      華      民      國    九十      年      四      月     十三     日
附錄本案論罪科刑法條全文
商業會計法第七十一條第一款
商業負責人、主辦及經辦會計人員或依法受託代他人處理會計事務之人員有左列情事
之一者，處五年以下有期徒刑、拘役或科或併科新臺幣十五萬元以下罰金：
一、以明知為不實之事項，而填製會計憑證或記入帳冊者。
二、故意使應保存之會計憑證、帳簿報表滅失毀損者。
三、意圖不法之利益而偽造、變造會計憑證、帳簿報表內容或撕毀其頁數者。
四、故意遺漏會計事項不為記錄，致使財務報表發生不實之結果。
五、其他利用不正當方法，致使會計事項或財務報表發生不實之結果者。
刑法第二百十六條
行使第二百十條至第二百十五條之文書者，依偽造、變造文書或登載不實事項或使登
載不實事項之規定處斷。
刑法第二百十五條
從事業務之人，明知為不實之事項，而登載於其業務上作成之文書，足以生損害於公
眾或他人者，處三年以下有期徒刑、拘役或五百元以下罰金。
附表：
編號          姓名                申報之金額        申報之工作期間
一            邱寶妹              十七萬五千元      八十八年一月至同年九月
二            乙○○              同右              同右
三            廖淑妱              同右              同右
四            鄒娟娟              同右              同右
五            陳筱茹              同右              同右
六            沈美慧              同右              同右
七            劉燕琴              同右              同右
八            陳家蓁              同右              同右


司法院資訊處製作；財團法人民間司法改革基金會備份。
